【裁判字號】    90,勞上易,6
【裁判日期】    901106
【裁判案由】    給付退休金
【裁判全文】
臺灣高等法院臺南分院民事判決  九十年度勞上易字第六號  Ｊ
      上  訴  人  丙  ○  ○
      訴訟代理人  丁○  ○○
      被上  訴人  新竹貨運股份有限公司
      法定代理人  乙  ○  ○
      訴訟代理人  甲  ○  ○
右當事人間請求給付退休金事件，上訴人對於中華民國九十年六月八日臺灣嘉義地方
法院第一審判決（九十年度勞訴字第一一號）提起上訴，本院判決如左：
      主      文
上訴駁回。
第二審訴訟費用由上訴人負擔。
      事      實
甲、上訴人方面：
  一、聲明：求為判決：
（一）原判決關於不利上訴人部分廢棄。
（二）右開廢棄部分，被上訴人應再給付上訴人新台幣（下同）五十六萬一千七百七
      十三元，暨自民國（下同）八十九年九月二十五日起迄清償日止，按年息百分
      之五計算之利息。
  二、陳述：除與原判決記載相同者，予以引用外，補稱：
（一）被上訴人對於上訴人之平均工資為每個月五萬九千一百三十四元，及上訴人尚
      有十九天之特別休假未休均等情，並不爭執，予以認諾。惟原審判決對於上訴
      人退休時，應如何計算退休金一事，錯誤適用法規，導致被上訴人實際上應給
      付之退休金金額有減少之情形發生。
（二）按勞基法第八十四條之二前段係在創造勞基法適用前退休金給予之基準，後半
      段則規定適用勞基法後之工作年資，其資遣費及退休金給與標準，依第十七條
      及第五十五條規定計算。而勞基法第五十五條係規定：「勞工退休金之給與標
      準為，一按其工作年資，每滿一年給與兩個基數。但超過十五年之工作年資，
      每滿一年給與一個基數，最高總數以四十五個基數為限。未滿半年者以半年計
      ；滿半年者以一年計」；即以第五十五條之規定作為勞基法施行後退休金計算
      之基準，亦即勞動基準法實施後前十五年，應每年給與二個基數，自第十六年
      起則每滿一年給與一個基數。否則，倘依原審判決之計算方式，則在勞基法施
      行前事業單位所規定之退休金給與方式低於勞基法之基準時，會有勞工工作愈
      久，退休金愈少之情形發生。則此除違反憲法上平等原則外，亦完全與退休金
      制度係為勵員工對於企業之貢獻，及維持勞工退休後之生活不致因無固定薪
      水而有所匱乏之立法目的相違。
（三）依主管勞工行政之行政院勞工委員會對於勞動基準法於八十五年增訂第八十四
      條之二修正條文後，就本問題所為之解釋，均是認定勞基法施行前事業單位自
      訂之退休金給與標準如低於法令標準者，則勞工適用該法後之工作年資，退休
      金計算應按該法第五十五條所定標準計算；即前十五年工作年資每滿一年給予
      兩個基數，超過十五年者，每滿一年給予一個基數；關於此有行政院勞工委員
      會八十七年勞動三字第○四三八七九號函、九十年勞動三字第○○四○○八九
      號函可參。
（四）勞基法第八十四條之二係八十五年十二月二十七日所增訂，本條文修正前，關
      於勞基法施行前退休金之給付基準，係依勞基法施行細則第二十八條之規定，
      即：「本法施行前在同一事業單位工作之勞工，於本法施行後退休時，其退休
      金之計算，依左列規定辦理。一本法施行之工作年資，其退休金給與標準，依
      本法第五十五條規定計算。二本法施行前之工作年資，其退休金給與標準，適
      用臺灣省工廠工人退休規則或臺灣省礦工退休規則者，依其規定計算；不適用
      各該規則規定者，依各該事業單位自訂之退休規定計算。但無自訂退休規定或
      其退休規定低於各該規則規定之計算標準者，應比照臺灣省工廠工人退休規則
      之規定計算。依前項規定計算之退休金，最高總數以四十五個基數為限。但事
      業單位原訂退休標準優於本法者，從其規定」；依此，在勞基法適用後，即應
      依據該法第五十五條規定計算退休金基數，亦即適用勞基法以每年二個基數核
      算，若超過十五年時，則每滿一年始算一個基數，而最高總數以四十五個基數
      為限。
（五）至八十五年增訂勞基法第八十四條之二時，立法者當無剝奪勞工原有退休金基
      數之意；亦即八十五年以後退休之員工，倘將該法第五十五條所規定之十五年
      解為係自受僱之日起算，則會有在同一事業單位工作已久之員工，在勞基法適
      用後，每年僅算一個基數之情形；而此一員工如在該法增訂前退休，則自勞基
      法生效適用後之前十五年，其每年應以兩個基數計算。
（六）又勞基法第五十五條第一款所以規定超過十五年之工作年資，每年給予一個基
      數；乃係基於勞工已有十五年二個基數的保障作為前提，以防止動不動就超過
      四十五個基數所致。如工作前十五年並無受法令退休金制度保障之事業單位，
      適用勞基法後，自應依勞基法第五十五條規定，以前十五年有二個基數之退休
      金，而退休金之總數受四十五個基數限制之方式予以計算，此當亦為勞委會為
      前揭函釋之論理依據之一。
（七）被上訴人自行填寫之勞工退休金給付通知書，亦係以勞基法施行後前十五年每
      年給予二個基數，超過十五年，每年給予一個基數為基準；僅係當時其將上訴
      人之平均工資，誤以為每月三萬九千六百四十七元加以計算所致。
（八）依勞基法施行後退休金年資之給與標準，應係前十五年每年給予二個基數，超
      過十五年，始每年給予一個基數；如依此，上訴人可請求之退休金於勞動基準
      法施行後部分即有三十一點五個基數，再以上訴人平均工資五萬九千一百三十
      四元計算，應有一百八十六萬二千七百二十一元之退休金，加上勞基法施行前
      被上訴人認諾之退休金七萬六千八百元，則上訴人可得請求之退休金應有一九
      三萬九千五百二十一元。
（九）勞基法第三十八條規定，勞工在同一雇主或事業單位，繼續工作滿一定期間者
      ，每年應給予特別休假；上訴人至被上訴人公司處工作已滿二十五年，每年應
      有二十九日之特別休假；又特別休假因年度終結或終止契約而未休者，其應休
      未休之日數，雇主應發給工資；則依此上訴人應得之未休特別休假薪資即有十
      九日，亦即三萬七千四百四十九元，而此部分請亦為被上訴人所認諾。
  三、證據：除援用於原審所提之證據外，補提勞工退休金給付通知書、行政院勞工
      委員會八十七年十月十九日八十七勞動三字第○四三八七九號函、九十年八月
      二十一日九十勞動三字第○○四○○八九號函（以上均為影本）各一份為證。
乙、被上訴人方面：
  一、聲明：求為判決：駁回上訴。
  二、陳述：除與原判決記載相同者，予以引用外，補稱：
（一）上訴人所主張之立論基礎，無非是以七十三年八月一日勞動基準法施行日起，
      所有勞資雙方之權利義務關係，皆應以勞動基準法所規範意旨來履行；而與之
      前之勞資關係應予切隔開，互不關聯。故上訴人認為退休金之計算應自施行日
      起計算十五年之兩個基數之期間。惟如依上訴人之邏輯，本來上訴人得自請退
      休是依勞動基準法第五十三條第一項第二款工作二十五年以上者，則此二十五
      年當應自勞基法施行日起算。然上訴人申請退休是以其自受僱日起算已滿二十
      五年，非自施行日起算，故上訴人之邏輯論證即為有誤。
（二）上訴人復指稱：按原審之計算方式會造成同時退休之人，因進公司之先後，造
      成退休金之計算方式不同云云。惟此問題之癥結在於勞動基準法施行之時間，
      如勞動基準法提早十年實施，則上訴人也不會對退休金之計算方式產生疑問。
      既是因立法機關立法的懈怠、緩慢，致造成人民權益受有影響，即不可由企業
      資方來承擔。
（三）又上訴人復以已廢止之勞動基準法施行細則第廿八條為其論證方法部分，按此
      條文當初就是屢被質疑逾越母法而遭廢止，乃再訂定勞基法「第八十四條之二
      」予取代，以解爭議。茲上訴人再引該廢止條文為論證方法，即為有誤。
（四）上訴人於上訴狀所提上訴理由第四及第五點之攻擊方法，皆係未於第一審程序
      所提出，以致拖延至第二審始行提出，則依民事訴訟法第四百四十七條第一項
      第四款之規定：「因當事人故意或重大過失未於第一審程序提出者」之規定，
      請  鈞院予以駁回之。易言之，被上訴人並不需對此論證錯誤的攻擊方法而為
      答辯。
（五）緣上訴人不斷以實例做一些錯誤的計算，以圖誤導鈞院的判斷。如依上訴人所
      提出之退休金之計算方式，將造成上訴人所主張之計算模式固可得到最多基數
      的計算模式，但卻已逾越勞動基準法規定最高上限之四十五個基數，而未注意
      到其適法性。
（六）原勞動基準法施行細則第廿八條，是將勞動基準法施行前不適用「台灣省工廠
      工人退休規則」之企業強制適用該退休規則，使所有勞工之退休金計算方式可
      由「台灣省工廠工人退休規則」與勞動基準法相銜接；係有利於勞工利益之便
      宜計算方式。但因施行細則第廿八條逾越勞動基準法母法，擅將勞動基準法施
      行前不適用「台灣省工廠工人退休規則」之企業強制適用該退休規則，逾越勞
      動基準法施行效力所及之施行起日，而更往前追溯；事實上是失其法源基礎，
      且加重企業經營成本，導致企業難以負荷，甚而有倒閉之風險，反傷害勞工權
      益。故基於勞動基準法施行細則第廿八條所引起之紛爭，立法院爰制定勞基法
      第八十四條之二來解決此一問題，其後施行細則第廿八條亦被廢止而不適用。
（七）再者，依勞動基準法第八十四條之二的立法精神，係強調如同被上訴人公司之
      在勞動基準法施行前，並無其他退休法令規範之企業，其退休金之計算應尊重
      該企業原訂之規章。故依勞動基準法第八十四條之二規定，工作年資自受雇之
      日起算；又勞動基準法第五十五條規定退休之年資應給予每年兩個基數，但超
      過十五年之工作年資為一年一個基數。惟上訴人前十五年之工作年資因有部份
      是屬於勞基法施行前，故依勞基法第八十四條之二規定，該部分工作年資應依
      照企業即被上訴人公司自訂之規定來計算退休金，而非每年之工作年資均應給
      予兩個基數的計算模式。
（八）綜前所述，上訴人一再以錯誤的計算模式來指摘原審判決有違背法令之處，實
      係上訴人誤解論理而不適法所致。故其所提出之上訴為無理由，請鈞院予以駁
      回。
  三、證據：援用於原審所提之證據。
      理      由
一、本件上訴人起訴主張：上訴人原為被上訴人公司之員工，自六十三年十月十三日
    起即到被上訴人公司所屬嘉義縣民雄鄉福樂村嘉義營業所任職，迄八十九年九月
    二十五日退休之日止，共計任職二十五年又十一個月；因上訴人自請退休，則依
    勞動基準法之規定，被上訴人應支付上訴人一百九十三萬九千五百二十一元之退
    休金，及未休特別休假獎金三萬七千四百四十九元；惟被上訴人目前僅給付上訴
    人退休金一百三十二萬一千八百四十一元，應再給付上訴人六十一萬七千六百八
    十元之退休金；又依勞動基準法第三十八條規定，勞工在同雇主或事業單位，繼
    續工作滿一定期間者，每年應給予特別休假；上訴人至被上訴人處工作已滿二十
    五年，每年應有二十九日之特別休假；又特別休假因年度終結或終止契約而未休
    者，其應休未休之日數，雇主應發給工資；則上訴人自請退休時應得之未休特別
    休假薪資共有十九日，即三萬七千四百四十九元；因之被上訴人總計應再給付上
    訴人六十五萬五千一百二十九元之退休金及特別休假工資。爰本於勞動基準法之
    法律關係，求為判命被上訴人應給付上訴人六十五萬五千一百二十九元，及自八
    十九年九月二十五日起至清償日止，按年息百分之五計算利息之判決等語（原審
    判決被上訴人應給付上訴人九萬三千三百五十六元，及自八十九年九月二十五日
    起至清償日止，按年息百分之五計算之利息；而駁回上訴人其餘之請求。茲上訴
    人就其敗訴部分即五十六萬一千九百七十三元，提起上訴；至被上訴人就其敗訴
    部分，則未提起上訴）。
二、被上訴人則以：上訴人認退休金之計算，應自勞動基準法施行日起計算十五年之
    兩個基數之期間；惟上訴人申請退休是以其自受僱日起算已滿二十五年，非該法
    施行日起算，故上訴人之論證即為有誤。又上訴人稱若按原審之計算方式會造成
    同時退休之人，因進公司之先後，造成退休金之計算方式不同云云；惟此乃立法
    機關立法的懈怠、緩慢，致造成人民權益受有影響，自不可由企業資方來承擔。
    另上訴人以已廢止之勞動基準法施行細則第廿八條為其論證方法部分，按此條文
    已被質疑逾越母法而遭廢止，乃再訂定勞基法第八十四條之二予取代，其一再引
    該廢止條文為論證，仍為有誤。且如依上訴人所提出之退休金之計算方式，將造
    成上訴人所主張之計算模式固可得到最多基數的計算模式，但卻已逾越勞動基準
    法規定最高上限之四十五個基數，而未注意其適法性。再者，依勞動基準法第八
    十四條之二的立法精神，係強調在勞動基準法施行前，並無其他退休法令規範之
    企業，其退休金之計算應尊重該企業原訂之規章；而依勞動基準法第八十四條之
    二規定，工作年資應自受雇之日起算；因上訴人前十五年之工作年資有部分屬於
    勞基法施行前，故該部分應依照被上訴人公司自訂之規定來計算退休金，而非每
    年之工作年資均應給予兩個基數等語，資為抗辯。
三、按勞工工作二十五年以上者，得自請退休；又勞工退休金之給與標準如左：一按
    其工作年資，每滿一年給與兩個基數。但超過十五年之工作年資，每滿一年給與
    一個基數，最高總數以四十五個基數為限。未滿半年者以半年計；滿半年者以一
    年計。前項第一款退休金基數之標準，係指核准退休時一個月平均工資。另平均
    工資謂計算事由發生之當日前六個月內所得工資總額除以該期間之總日數所得之
    金額。另勞工工作年資自受僱之日起算，適用本法前之工作年資，其資遣費及退
    休金給與標準，依其當時應適用之法令規定計算；當時無法令可資適用者，依各
    該事業單位自訂之規定或勞雇雙方之協商計算之。適用本法後之工作年資，其資
    遣費及退休金給與標準，依第十七條及第五十五條規定計算。再者，勞工在同一
    雇主或事業單位，繼續工作滿一定期間者，每年應給予特別休假；且十年以上者
    ，每一年加給一日，加至三十日為止，同時特別休假工資應由雇主照給；勞動基
    準法第五十三條第二款、第五十五條第一項第一款、第二項、同法第二條第四款
    、第八十四條之二、第三十八條第一項第四款及第三十九條前段分別定有明文。
    次按當事人主張有利於己之事實者，就其事實有舉證之責任；民事訴訟法第二百
    七十七條亦定有明文。又主張常態事實者，就其事實無庸舉證，主張變態事者，
    應就變態事實負舉證義務，此為舉證責任分擔原則。另民事訴訟如係由原告（即
    上訴人）主張權利者，應先由原告負舉證之責，若原告先不能舉證，以證實自己
    主張之事實為真實，則被告（即被上訴人）就其抗辯事實即令不能舉證，或其所
    舉證據尚有疵累，亦應駁回原告之請求。又原告（即上訴人）對於自己主張之事
    實（即起訴事實）已盡證明之責後，被告（即被上訴人）對其主張，如抗辯其不
    實，並提出新事實而為反對之主張者，則原告對其反對之主張，亦應負證明之責
    ；而原告於抗辯事實若無確實證明方法或僅以空言爭執者，當然認定其抗辯事實
    之非真正，而應為原告不利益之裁判；另主張法律關係存在之當事人，僅須就該
    法律關係發生所須具備之特別要件，負舉證之責任；至於他造主張有利於己之事
    實，則應由他造舉證證明（最高法院十七年度上字第九一七號、十八年上字第二
    八五五號、四十七年度台上字第一五六八號判例及同院七十二年台上字第一○三
    六號、七十四年度台上字第二一四三號判決意旨參照）。
四、查上訴人主張其原為被上訴人公司之員工，自六十三年十月十三日起即到被上訴
    人公司所屬位居嘉義縣民雄鄉福樂村之嘉義營業所任職，迄八十九年九月二十五
    日自行申請退休之日止，共計任職即工作年資為二十五年又十一個月；另上訴人
    於八十九年九月二十五日，向被上訴人公司自請退休時依法核計之特別休假日數
    為二十九天，而其當年度未休之特別休假尚有十九日，且上訴人每月之平均工資
    為五萬九千一百三十四元，因之被上訴人應給付其未休特別休假之獎金三萬七千
    四百四十九元（即59134÷30×19＝37452，元以下四捨五入，上訴人僅請求三萬
    七千四百四十九元）之事實，已據上訴人於原審及本院審理時陳述在卷，並有其
    所提出之勞工保險給付聲請書（兼給付收據）及勞工退休金給付通知書（以上均
    為影本）各一份附卷可憑（原審卷第十至十一頁）；且為被上訴人於原審及本院
    審理時所不爭執，自屬真實。從而上訴人此部分請求被上訴人應給付其未休特別
    休假之獎金三萬七千四百四十九元，自於法有據。
五、至上訴人另主張其自六十三年十月十三日起至八十九年九月二十五日退休之日止
    ，均在被上訴人公司所屬嘉義縣民雄鄉福樂村嘉義營業所任職，總計任職期間為
    二十五年又十一個月；因上訴人自請退休，則依勞動基準法之規定，被上訴人應
    支付上訴人一百九十三萬九千五百二十一元之退休金，惟被上訴人目前僅給付上
    訴人退休金一百三十二萬一千八百四十一元；因之，被上訴人公司應再給付上訴
    人六十一萬七千六百八十元之退休金之事實，固據上訴人於原審及本院審理時陳
    述在卷，並有其所提出之前揭勞工保險給付聲請書（兼給付收據）、勞工退休金
    給付通知書及行政院勞工委員會八十七年十月十九日八十七勞動三字第○四三八
    七九號函、九十年八月二十一日九十勞動三字第○○四○○八九號函（以上均為
    影本）各一份為證；惟此則為被上訴人所堅決否認，並為前揭情詞之抗辯。從而
    本件應予審究者厥為上訴人自七十三年七月三十日勞動基準法施行後，迄八十九
    年九月二十五日退休時止，在被上訴人公司受雇十六年又一個月之工作年資，其
    退休金基數應如何計算而已。經查：
（一）本件上訴人係被上訴人公司之員工，自六十三年十月十三日起至被上訴人公司
      所屬位居嘉義縣民雄鄉福樂村之嘉義營業所任職，已如前述，且為兩造所不爭
      執；而勞動基準法係於七十三年七月三十日經總統公布施行，則上訴人自至被
      上訴人公司任職迄勞動基準法公布施行前，在被上訴人公司服務之工作年資為
      九年八月又十六天，應無疑義。又上訴人為從事貨物運輸業之勞工，並非工廠
      之工人，而貨物運輸業係自七十三年八月一日起始適用勞動基準法，於勞動基
      準法施行前，關於退休金給與標準，並無任何法規可資適用，亦為兩造所不爭
      執，則依勞動基準法第八十四條之二之規定，此時當依事業單位自訂之規定或
      勞雇雙方之協商計算退休金。而本件依被上訴人公司自訂之勞工退休金給付算
      法，係以本俸之三倍乘以勞基法施行前之退休金基數，而退休金基數則為每滿
      一年給與一個基數，未滿半年者以半年計，而滿半年者以一年計；至上訴人之
      本俸則為二千五百六十元；已據被上訴人於原審及本院審理時陳述在卷，並有
      被上訴人所填具之前揭勞工退休金給付通知書影本一份在卷可參，且為上訴人
      所不爭執；再參諸該勞工退休金給付通知書於「給付金額計算方式一」所載之
      計算方式以察（被上訴人誤以上訴人於六十四年二月一日到職核計，實際正確
      之退休基數應為十），自屬真實。則依此核計，本件上訴人就勞動基準法施行
      前所得請求之退休金額厥為七萬六千八百元（即2560×3×10＝76800），同時
      被上訴人就前揭退休金額亦為認諾；從而上訴人就此部分請求被上訴人應給付
      其退休金七萬六千八百元，自於法有據。
（二）本件上訴人確自六十三年十月十三日起至八十九年九月二十五日退休之日止，
      均在被上訴人公司所屬嘉義縣民雄鄉福樂村嘉義營業所任職，核計任職期間總
      共為二十五年又十一個月；又上訴人自至被上訴人公司任職迄勞動基準法公布
      施行前，在被上訴人公司服務之工作年資為九年八月又十六天，而依前揭被上
      訴人公司自訂之勞工退休金給付算法之標準，核其此期間之工作年資則為十年
      ；另上訴人退休前半年之平均工資為五萬九千一百三十四元，均如前述。因之
      ，本件上訴人自勞動基準法公布施行（即七十三年七月三十日）後至八十九年
      九月二十五日申請退休之日止，其在被上訴人公司之工作年資則為十六年一月
      又二十六天，應堪認定。而按勞工退休金之給與標準如左：一按其工作年資，
      每滿一年給與兩個基數。但超過十五年之工作年資，每滿一年給與一個基數，
      最高總數以四十五個基數為限。未滿半年者以半年計；滿半年者以一年計。前
      項第一款退休金基數之標準，係指核准退休時一個月平均工資。另勞工工作年
      資自受僱之日起算，適用本法前之工作年資，其資遣費及退休金給與標準，依
      其當時應適用之法令規定計算；當時無法令可資適用者，依各該事業單位自訂
      之規定或勞雇雙方之協商計算之。適用本法後之工作年資，其資遣費及退休金
      給與標準，依第十七條及第五十五條規定計算；勞動基準法第五十五條第一項
      第一款、第二項及第八十四條之二分別定有明文。則據此規定以觀，有關勞工
      之工作年資當應自「受僱之日」起算；換言之，縱於勞動基準法施行前已任職
      之期間部分適用舊法之標準計算年資及金額，至施行後之任職之期間部分在適
      用勞動基準法計算年資基數及金額時亦然；亦即無論依勞動基準法、或依當時
      （即勞動基準法實施公布前）應適用之法令規定（如臺灣省工廠工人退休規則
      ）、或因當時無法令可資適用，而依各該事業單位自訂之規定計算工作年資時
      ，有關核計退休金基數之「前十五年」（即以一年二個基數計算）均應自受僱
      之日起算，應無疑義。則據此，本件上訴人自七十三年七月三十日勞動基準法
      施行後至七十八年十月十二日止，其在被上訴人公司任職滿十五年止之工作年
      資，為五年二月又十二天；依勞動基準法第五十五條第一項第一款以每滿一年
      給與二個基數予以計算，共計為十一個基數；另自七十八年十月十三日起至上
      訴人向被上訴人公司申請退休之八十九年九月二十四日止，其在被上訴人公司
      任職之工作年資則為十年十一月又十一天；依前揭規定以一年換算為一個基數
      予以計算，共計為十一個基數；總計上訴人此部分適用勞動基準法後所核得據
      以計算退休金之退休基數厥為二十二個，亦堪認定。因之本件上訴人就勞動基
      準法施行後所得請求之退休金額應為一百三十萬零九百四十八元（59134 ×22
      ＝0000000）。
（三）綜前所述，本件上訴人就未休特別休假之獎金部分，得向被上訴人請求給付之
      金額為三萬七千四百五十二元，惟其僅請求給付三萬七千四百四十九元；另就
      退休金部分，上訴人得向被上訴人請求給付之金額為為一百三十七萬七千七百
      四十八元（即 76800＋0000000＝0000000）；總計為一百四十一萬五千一百九
      十七元（即 37449＋0000000＝0000000）。而被上訴人前已給付上訴人退休金
      一百三十二萬一千八百四十一元，有前揭勞工退休金給付通知書影本一份在卷
      可憑，復為上訴人所不爭執；則經扣抵後，上訴人得向被上訴人請求給付之總
      金額於九萬三千三百五十六元（即 0000000－0000000＝93356）之範圍內，自
      於法有據；至上訴人逾此部分之請求即五十六萬一千七百七十三元（000000－
      00000＝561773），則尚嫌無據。
（四）至上訴人雖主張依勞基法施行細則第二十八條之規定，有關勞基法施行後退休
      金之給付基準，仍應將施行後之前十五年，以每年二個基數核計其退休金之給
      付基準云云。惟此姑不論已因上訴人係迄八十九年九月二十五日始自行申請退
      休，且勞動基準法施行細則第二十八條之規定早於八十六年六月十二日經行政
      院勞工委員會發布刪除不再適用，致不足採。且經本院審究行政院勞工委員會
      之所以將勞動基準法施行細則第二十八條發布刪除不再適用，乃因勞動基準法
      已於八十五年十二月二十七日增訂第八十四條之二之規定，明確表示勞工工作
      年資應自「受僱之日」起算；而其立法理由係認勞動基準法施行細則第二十八
      條有關退休金計算之規定，將勞動基準法施行前不適用「台灣省工廠工人退休
      規則」之企業即事業單位強制適用該退休法規命令（即授權命令），使所有勞
      工之退休金計算方式可由「台灣省工廠工人退休規則」與勞動基準法相銜接，
      顯逾越母法即勞動基準法之規定，且擅將勞動基準法施行前不適用「台灣省工
      廠工人退休規則」之企業強制適用該退休法規命令，復有違「法律保留原則」
      ；同時加重企業即事業單位之經營成本（因退休金提撥金額及勞資雙方負擔比
      例不同，且我國對於老年退休金則採強制性規定），恐導致企業難以負荷，甚
      而有倒閉風險，反傷害勞工權益所致。因之行政院勞工委員會於勞動基準法施
      行細則第二十八條發布刪除不再適用後，而於八十六年九月二十三日以（86）
      勞動三字第三四五九六號函，就適用勞動基準法之年資應如何依該法第五十五
      條規定計算時，即釋示：「‧其適用本法後之工作年資，在「全部」工作年資
      十五年以內之部分，每滿一年給與兩個月之平均工資，超過十五年部分，每滿
      一年給與一個月之平均工資；‧‧」等語；對此有權機關就所屬機關或人民因
      適用法律疑義所為之解釋函令，固非屬一般之具有法拘束力之行政命令，然經
      本院審究其內容，並無違反法律、法規命令或一般行政命令之處，本院自得加
      以審酌適用；且此益更符公平及比例原則，及能防止因時間之經過，致立法當
      初與現今社會經濟關係已然改變，與不能隨法律上價值判斷演進之缺失，並進
      而追求勞資關係當事人間利害關係之適當平衡。
（五）再者，上訴人雖又提出前揭行政院勞工委員會八十七年勞動三字第○四三八七
      九號及九十年勞動三字第○○四○○八九號函釋；惟經本院核閱該解釋函令之
      內容以察，其中前者雖認：「其適用本法後之工作年資退休金計算，每滿一年
      給與兩個基數，超過十五年之部分，每滿一年給與一個基數」，惟其前提須因
      勞工適用本法前之工作年資，其退休給與低於當時法令標準者，始有適用（本
      院卷第七十八至七十頁）；尚與本件之情況（即事業單位自訂之退休規定）不
      同。至後者，亦與前者解釋函令之內容相同，且又將事業單位自訂或勞雇雙方
      之協商計算之退休金給與標準，如低於法令標準者，亦列為適用之範圍；然該
      解釋函令顯已逾越其授權法律即勞動基準法所規範之條文（即第五十五條第一
      項第一款、第二項及第八十四條之二）內容及範圍，且有違前述之公平及比例
      原則，復無法達成勞資關係當事人間利害關係適當平衡之最終目的。再參諸勞
      工老年退休生活之保障，無論學術或實務均認應以實施公共年金為首要選擇，
      而不宜課個別雇主過重責任以觀；此部分自尚不能採為有利於上訴人之認定。
六、綜上所述，本件上訴人主張其原為被上訴人公司之員工，自六十三年十月十三日
    起至被上訴人公司所屬嘉義縣民雄鄉福樂村嘉義營業所任職，迄八十九年九月二
    十五日退休之日止，共計任職二十五年又十一個月；因上訴人自請退休，則依勞
    動基準法之規定，被上訴人應支付上訴人一百九十三萬九千五百二十一元之退休
    金，及未休特別休假獎金三萬七千四百四十九元；惟被上訴人目前僅給付上訴人
    退休金一百三十二萬一千八百四十一元，應再給付上訴人六十一萬七千六百八十
    元之退休金；又依勞動基準法第三十八條規定，勞工在同雇主或事業單位，繼續
    工作滿一定期間者，每年應給予特別休假；上訴人至被上訴人處工作已滿二十五
    年，每年應有二十九日之特別休假；又特別休假因年度終結或終止契約而未休者
    ，其應休未休之日數，雇主應發給工資；則上訴人自請退休時應得之未休特別休
    假薪資共有十九日，即三萬七千四百四十九元；因之被上訴人總計應再給付上訴
    人六十五萬五千一百二十九元之退休金及特別休假工資。爰本於勞動基準法之法
    律關係，請求判決被上訴人應給付上訴人九萬三千三百五十六元（包括未休特別
    休假之獎金三萬七千四百四十九元及退休金五萬五千九百零七元），及自八十九
    年九月二十五日（即申請退休日）起至清償日止，按年息百分之五計算之利息，
    為有理由，應予准許。至上訴人逾此部分之請求即五十六萬一千七百七十三元（
    即退休金）為無理由，應予駁回。其假執行之聲請亦失所附麗，應併予駁回。原
    審就前揭超過上開應准許部分為上訴人敗訴之判決，及駁回其假執行之聲請，經
    核並無不合。上訴人就此部分上訴意旨，仍執陳詞，指摘原判決不當，求予廢棄
    改判如上訴聲明之所示，為無理由，應予駁回。
七、又本件待證事實已臻明瞭，兩造其餘攻擊防禦方法及舉證，對判決之結果已不生
    影響，爰不一一詳為審酌，併此敘明。
八、據上論結，本件上訴為無理由，依民事訴訟法第四百四十九條第一項、第七十八
    條，判決如主文。
中      華      民      國      九十      年      十一      月    六    日
                                      臺灣高等法院臺南分院民事第四庭
~B1審判長法官  王    惠    一
~B2      法官  蘇    清    恭
~B3      法官  張    世    展
右為正本係照原本作成。
不得上訴。
中      華      民      國      九十      年      十一      月    八    日
~B法院書記官  廖    英    琇


司法院資訊處製作；財團法人民間司法改革基金會備份。
